【裁判字號】    94,易,1878
【裁判日期】    950710
【裁判案由】    偽造文書等
【裁判全文】
臺灣臺中地方法院刑事判決              94年度易字第1878號
公  訴  人  臺灣臺中地方法院檢察署檢察官
被      告  甲○○
            己○○
            丁○○
            庚○○
上列被告等因偽造文書等案件，經檢察官聲請以簡易判決處刑（
93年度偵字第18281號、94年度偵字第9516號），本院合議庭認
為不宜以簡易判決處刑，改依通常程序審理，判決如下：
    主  文
甲○○幫助行使偽造私文書，足以生損害於公眾及他人，累犯，
處有期徒刑貳月，如易科罰金，以參佰元折算壹日。
己○○幫助行使從事業務之人，明知為不實之事項，而登載於業
務上作成之文書，足以生損害於公眾，處拘役貳拾日，如易科罰
金，以參佰元折算壹日；緩刑貳年。
丁○○幫助行使從事業務之人，明知為不實之事項，而登載於業
務上作成之文書，足以生損害於公眾，處拘役貳拾日，如易科罰
金，以參佰元折算壹日；緩刑貳年。
庚○○幫助行使從事業務之人，明知為不實之事項，而登載於業
務上作成之文書，足以生損害於公眾，處拘役貳拾日，如易科罰
金，以參佰元折算壹日；緩刑貳年。
    犯罪事實
一、甲○○與戊○○（俟到案後另行審結）之姪兒庚○○熟識，
    雙方因而結識。甲○○曾因殺人未遂等案，經臺灣高等法院
    臺中分院以民國85年度上訴字第1833號判決判處應執行有期
    徒刑6年3月，復經最高法院以86年度台上字第2980號判決駁
    回上訴而確定，經送監執行後，於88年 8月11日假釋中付保
    護管束出監，並於91年4月1日縮刑期滿未經撤銷假釋，其未
    執行之刑，以已執行論。詎其猶不悔改，緣其於92年10月初
    某日，於與女友張淑菁行經臺中市西屯區新光三越百貨公司
    之地下停車場時，無意間拾獲丙○○所有之皮包 1只（內有
    丙○○之身分證、會員卡、名片、提款卡等物，為丙○○於
    92年 8月21日上午11時許，在臺中市西屯區市○○○路與惠
    來路口遭不明之機車騎士搶奪之物），惟其非但不思將上開
    物品歸還丙○○或送交百貨公司服務人員或警察機關辦理失
    物招領，反單獨基於意圖為自己不法所有之意圖，將該皮包
    內之丙○○身分證與會員卡取出後，將此二離丙○○本人持
    有之物加以侵占（甲○○此部分所涉侵占離本人持有之物之
    犯行部分，因已罹於追訴權時效，爰不另為免訴判決之諭知
    ），至其餘名片、提款卡與皮包等物，則丟棄原地、置之不
    理。嗣戊○○於92年10月間其後至93年 1月間某日，因先前
    向「成利水電工程企業有限公司」（址設臺北縣新店市○○
    路○段208號 1樓）承包之南投縣集集鎮與水里鄉果園外水管
    工程竣工（於92年 2月承包，同年8、9月間完工），為領取
    工程款，有提供工人名冊並申報薪資所得之需，乃向甲○○
    詢問有無身分證件可提供，甲○○明知戊○○有以任意之人
    名義申報薪資所得之意，即有偽造私文書後持以行使之犯意
    之嫌，竟仍基於幫助戊○○偽造及行使偽造私文書之犯意，
    當場將其放置於車上之丙○○身分證，交予戊○○，供戊○○申領工程款之用。嗣戊○○果於93年 1月間或之前某日，
    在不詳地點，冒用丙○○之名義，填寫基本資料與領取薪金
    新臺幣（下同）18萬元等字句，並偽簽丙○○之署名 1枚，
    而偽造完成「丙○○」之薪資表，再檢附丙○○之身分證影
    本後，以丙○○之代理人名義，持以向不知情之「成利水電
    工程企業有限公司」申領工程款，並由「成利水電工程企業
    有限公司」據以向稅捐稽徵機關申報丙○○之薪資所得，足
    以生損害於稅捐稽徵機關對於課稅申報審查之正確性及丙○○本人（惟依「成利水電工程企業有限公司」負責人施杉聘
    之供述，尚不足以認生損害於「成利水電工程企業有限公司
    」）。甲○○即以此方式，幫助戊○○為前開偽造及行使偽
    造私文書之行為。
二、又戊○○基於同一申領工程款之動機，分別向具有親戚關係
    之己○○（為戊○○之姊）、丁○○（為己○○之媳）、庚○○（為己○○之子）索取身分證影本利用，並要求己○○
    、丁○○、庚○○ 3人，在薪資表上簽名。己○○、丁○○
    與庚○○等 3人，均明知自己並未受僱於戊○○從事前開水
    管工程之工作，其如提供自己之身分證影本以供戊○○填具
    薪資所得資料申領工程款，或在薪資表上簽名，不啻幫助戊○○為業務上登載不實及行使業務上登載不實文書之行為，
    詎其等竟仍因與戊○○具有親戚關係或經濟狀況欠佳等因素
    ，各於不詳時、地（惟時間當在93年 1月間或之前），將自
    己之身分證影本交予戊○○，並依戊○○之指示，在薪資表
    上簽名後交還戊○○，供戊○○申領工程款與申報薪資所得
    之用。嗣戊○○亦以同一方式，違背其業務上據實登載之義
    務，在己○○、丁○○、庚○○ 3人已簽名之薪資表上，填
    具其等各領取18萬元、18萬元與40萬元薪資之不實內容後，
    檢附 3人之身分證影本，以其等代理人之名義，於同上行使
    偽造「丙○○」薪資表之同一時間，持以向不知情之「成利
    水電工程企業有限公司」申領工程款，並由「成利水電工程
    企業有限公司」據以向稅捐稽徵機關申報己○○、丁○○、
    庚○○ 3人之薪資所得，足以生損害於稅捐稽徵機關對於課
    稅申報審查之正確性。己○○、丁○○與庚○○ 3人，即以
    此方式，幫助戊○○為前開業務上登載不實及行使業務上登
    載不實文書之行為。嗣因丙○○於93年 4月間，因申報個人
    綜合所得稅，發覺身分證件遭他人冒用，而報警循線查悉上
    情。
三、案經丙○○訴由臺中市警察局第六分局報告臺灣臺中地方法
    院檢察署檢察官偵查後，聲請以簡易判決處刑，本院改依通
    常程序審理。
    理  由
一、訊據被告甲○○、丁○○及庚○○對於其等各自之上開犯罪
    事實均坦承不諱，被告己○○則矢口否認有何幫助共同告戊○○業務上登載不實及行使業務上登載不實文書之犯行，辯
    稱：伊有去戊○○那邊工作，不是單純拿身分證給戊○○報
    稅的云云。惟查：
  (一)被告甲○○、丁○○及庚○○ 3人各自之犯罪事實，除據其
    等自承不諱，核與證人即告訴人丙○○、證人即被告甲○○
    之女友張淑菁（以上為與甲○○有關之部分）、證人施杉聘
    及證人即共同被告戊○○（以上為與甲○○、丁○○、庚○○有關之部分）分別於警詢或檢察官訊問中（指）證述之意
    旨相符外（證人張淑菁與戊○○於檢察官訊問中所為之陳述
    ，既無顯不可信之情況存在，應依刑事訴訟法第159條之1第
    2 項之規定具有證據能力；另被告甲○○、丁○○與庚○○
    均未爭執證人丙○○、施杉聘與戊○○於警詢中陳述之證據
    能力，此部分證人之證言均依刑事訴訟法第159條之5第 2項
    之規定具有證據能力），並有臺中市警察局第六分局92年 8
    月22日中分六刑字第0920022548號書函（告訴人丙○○報案
    於92年8月21日遭搶奪1案，該分局正積極偵辦中） 1份、戊○○出具之切結書（切結代庚○○等12人領取之薪資均為其
    據實填寫無訛）影本1紙、偽造之「丙○○」薪資表影本1紙
    （附丙○○之身分證影本1張）、甲○○出具之切結書影本2
    張、財政部臺灣省北區國稅局新店稽徵所檢送之丙○○、丁○○與庚○○ 3人各類所得暨免扣繳憑單資料（申報單位：
    成利水電工程企業有限公司）各 1份分別附卷可稽（均附於
    93年度偵字第 18281號偵查卷內），是核被告甲○○、丁○○、庚○○ 3人之自白均與事實相符，均堪採為認定其等犯
    罪事實之證據。此部分事證明確，被告甲○○、丁○○與庚○○3人之犯行，均堪以認定。
  (二)至被告己○○於警詢及檢察官訊問中，本已自承：「他（按
    ：指戊○○）曾經要拿我的身分證影本，說要替我領薪資，
    就拿1張不知寫什麼的紙給我並叫我簽名，過了1個多月就拿
    新臺幣 2千元給我」、「我只是曾經到那邊幫忙打掃，我沒
    有在那邊工作。我給他身分證，他有給我 2千元」等語，核
    與證人戊○○於檢察官訊問中及證人施杉聘於警詢中之證述
    意旨相符（證人施杉聘與戊○○上開審判外之陳述，分別依
    刑事訴訟法第159條之1第2項與第159條之5第2項之規定具有
    證據能力），復有戊○○出具之前開切結書影本 1紙及財政
    部臺灣省北區國稅局新店稽徵所檢送之己○○各類所得暨免
    扣繳憑單資料1份附卷可稽（均附於93年度偵字第18281號偵
    查卷內），其於警詢及檢察官訊問中之自白，原與事實相符
    ，得採為認定其犯罪事實之證據。其雖於本院審理中，改口
    稱：確曾至戊○○處工作，並非單純協助戊○○虛報薪資云
    云，為對照其先前所為之自白，及證人戊○○於檢察官訊問
    中明確證述之：「己○○、丁○○、庚○○‧‧‧這 3人是
    我自己找的，他們有同意我報他們的薪資」等語（見93年度
    偵字第 18281號卷第39頁），自足認被告己○○上開辯解之
    詞，係出於畏罪卸責之心所為不實之供述，不足採信。是本
    件關於被告己○○之犯罪事實部分，亦事證明確，犯行堪以
    認定。
二、按被告甲○○、己○○、丁○○與庚○○行為後，刑法關於
    累犯之規定，業自原規定之第47條：「受有期徒刑之執行完
    畢，或受無期徒刑或有期徒刑一部之執行而赦免後，五年以
    內再犯有期徒刑以上之罪者，為累犯，加重本刑至二分之一
    」，修正為第47條第 1項之「受徒刑之執行完畢，或一部之
    執行而赦免後，五年以內故意再犯有期徒刑以上之罪者，為
    累犯，加重本刑至二分之一」，另關於第41條第 1項易科罰
    金之規定，亦自原規定之「犯最重本刑為五年以下有期徒刑
    以下之刑之罪，而受六個月以下有期徒刑或拘役之宣告，因
    身體、教育、職業、家庭之關係或其他正當事由，執行顯有
    困難者，得以一元以上三元以下折算一日，易科罰金。但確
    因不執行所宣告之刑，難收矯正之效，或難以維持法秩序者
    ，不在此限」（另依修正前罰金罰鍰提高標準條例第 2條之
    規定，提高為1百倍折算1日），修正為「犯最重本刑為五年
    以下有期徒刑以下之刑之罪，而受六個月以下有期徒刑或拘
    役之宣告者，得以新臺幣一千元、二千元或三千元折算一日
    ，易科罰金。但確因不執行所宣告之刑，難收矯正之效，或
    難以維持法秩序者，不在此限」，並均自95年7月1日起施行
    。比較新、舊法之規定，就甲○○之應成立累犯言，於新、
    舊並無不同，惟就易科罰金之規定言，當以舊法之規定較有
    利於被告甲○○、己○○、丁○○與庚○○。是比較新、舊
    法之規定，新法之規定，並無更有利於被告甲○○、己○○
    、丁○○與庚○○之情形可言，應依刑法第2條第1項前段之
    規定，適用被告甲○○、己○○、丁○○與庚○○行為時之
    法律即舊法加以處斷。是核被告甲○○所為，係犯修正前刑
    法第30條第 1項前段、第216條、第210條之幫助行使偽造私
    文書罪，被告己○○、丁○○及庚○○所為，則均係犯修正
    前刑法第30條第 1項前段、第216條、第215條之幫助行使業
    務上登載不實文書罪（其等幫助偽造私文書或幫助業務上登
    載不實文書之低度行為，則均為其等幫助行使偽造私文書或
    幫助行使業務上登載不實文書之行為所吸收，不另論罪），
    並均應依修正前刑法第30條第 2項之規定，按正犯之刑減輕
    之。公訴意旨雖認被告甲○○、己○○、丁○○與庚○○所
    為，均係犯刑法第216條、第215條之行使業務上登載不實文
    書罪，並各與共同被告戊○○具有犯意之聯絡與行為之分擔
    ，各均與戊○○為共同正犯等語。惟查：1.戊○○之以丙○○名義申領工程款及申報薪資所得，並未取得丙○○之同意
    ，則其於薪資表上偽簽「丙○○」之署名並持以行使，所為
    自屬行使偽造私文書，而非行使業務上登載不實文書；2.再
    無論被告甲○○、己○○、丁○○或庚○○，均未參與偽造
    、行使偽造私文書、業務上登載不實或行使業務上登載不實
    行為之構成要件行為之實施，就犯罪行為應如何實施，亦與
    戊○○無任何事前之謀議可言，是無論從對於犯罪行為之支
    配力量或事後取得之報酬言，均無從認其等對於前開犯罪有
    何正犯之意思與行為存在，其等所為，僅能認屬對於戊○○
    之正犯行為施以助力之幫助行為，公訴意旨上開所認，不無
    誤會。惟被告甲○○所為之犯罪行為，既經起訴，其基本事
    實同一，僅於構成犯罪事實之涵攝上，檢察官起訴意旨與本
    院所認有別，本院仍得加以審理，並變更其起訴法條。復查
    ，被告甲○○曾因殺人未遂等案，經臺灣高等法院臺中分院
    以85年度上訴字第1833號判決判處應執行有期徒刑6年3月，
    復經最高法院以86年度台上字第2980號判決駁回上訴而確定
    ，經送監執行後，於88年 8月11日假釋中付保護管束出監，
    並於91年4月1日縮刑期滿未經撤銷假釋，其未執行之刑，以
    已執行論等情，業有其臺灣高等法院被告前案紀錄表在卷可
    查，其於受有期徒刑之執行完畢後 5年內，再犯本件有期徒
    刑以上之罪，為累犯，應依修正前刑法第47條之規定，加重
    其刑，並先加重後減輕之。爰審酌被告甲○○、己○○、丁○○與庚○○各自犯罪之動機、目的、手段、犯罪所致生之
    損害、犯後之態度、甲○○素行欠佳、己○○、丁○○與庚○○則均無任何前案紀錄等一切情狀，予以分別量處如主文
    所示之刑，並各諭知易科罰金之折算標準，以示懲儆。又被
    告己○○、丁○○與庚○○ 3人，既均無任何前案紀錄，且
    其等均因與共同被告戊○○具有親戚關係，致為本案幫助之
    犯行，本院審酌其等犯罪之情節與犯後之態度，認其等經此
    起訴、審判程序後，當知所警惕，應無再犯之虞，認對其等
    所宣告之刑，均以暫不執行為適當，爰均依修正後刑法第74
    條第1項第1款之規定（最高法院95年度第 8次刑事庭會議決
    議第7點參照），予以緩刑2年之宣告，以啟自新。
三、公訴意旨另以：被告甲○○有於92年10月間某日，在臺中市
    西屯區新光三越百貨公司之地下停車場內，侵占離告訴人丙○○所持有之身分證與會員卡各 1張之行為，因認被告甲○○此部分所為，另構成刑法第 337條之侵占離本人持有之物
    罪。惟按，時效已完成者，應諭知免訴之判決，刑事訴訟法
    第302條第2款定有明文。又依修正前刑法第80條第 2款之規
    定，專科拘役或罰金刑之罪者，其追訴權時效為 1年。訊據
    被告甲○○固不否認有如聲請簡易判決處刑書所載侵占離告
    訴人丙○○持有之物之行為，惟依其所述，其侵占之時間點
    ，係在92年10月、雙十國慶之前，即在92年10月初，然刑法
    第 337條之侵占離本人持有之物罪，為專科罰金之罪，且本
    件既無不能開始偵查之情形，臺中市警察局第六分局移送臺
    灣臺中地方法院檢察署檢察官偵查之時間點，卻已在93年10
    月15日即被告甲○○行為成立之 1年以後，是被告甲○○此
    部分之犯罪，顯已逾追訴權時效，依前揭法條之規定，原應
    為免訴判決之諭知（此部分依刑法施行法第8條之1第 1項之
    反面解釋，尚無需為新、舊法之比較），惟公訴意旨既認被
    告甲○○此部分之犯罪，與前開幫助行使偽造私文書之犯罪
    間，具有牽連犯之裁判上一罪關係，被告甲○○犯罪之行為
    時，復均在刑法有關牽連犯之規定刪除施行前，爰不另為免
    訴判決之諭知。
據上論斷，應依刑事訴訟法第452條、第300條、第299條第1項前
段，刑法第2條第1項前段、（修正前）刑法第30條第 1項前段、
第216條、第210條、第215條、第47條、第30條第2項、第41條第
1 項前段、（修正後）第74條第1項第1款，（修正前）罰金罰鍰
提高標準條例第1條前段、第2條，判決如主文。
本案經檢察官乙○到庭執行職務。
中    華    民    國    95    年    7     月    10    日
                臺灣臺中地方法院刑事第六庭
                    審判長法  官  簡 源 希
                          法  官  林 念 祖
                          法  官  鄧 敏 雄
上正本證明與原本無異
如不服本判決，應於判決送達後十日內，向本院提出上訴狀（附
具繕本），上訴於臺灣高等法院臺中分院。
                          書記官  黃 士 益
中    華    民    國    95    年    8     月    14    日
附錄本案論罪科刑法條全文：
中華民國刑法第216條
行使第210條至第215條之文書者，依偽造、變造文書或登載不實
事項或使登載不實事項之規定處斷。
中華民國刑法第210條
偽造、變造私文書，足以生損害於公眾或他人者，處 5年以下有
期徒刑。
中華民國刑法第215條
從事業務之人，明知為不實之事項，而登載於其業務上作成之文
書，足以生損害於公眾或他人者，處 3年以下有期徒刑、拘役或
500元以下罰金。


司法院資訊處製作；財團法人民間司法改革基金會備份。
